臺灣板橋地方法院民事判決　93年度簡上字第50號
上　訴　人　金吉第公寓大廈管理委員會
法定代理人　辛○○
訴訟代理人　丙○○
　　　　　　蘇家宏律師
被上訴人　　聯安保全股份有限公司
法定代理人　甲○○
被上訴人　　鼎積公寓大廈管理維護股份有限公司
法定代理人　乙○○
前列二人共同
訴訟代理人　戊○○
　　　　　　吳發隆律師
前一人
複代理人　　沈濟民律師
　　　　　　丁○○
上列當事人間請求侵權行為損害賠償事件，上訴人對於中華民國
92年12月31日臺灣板橋地方法院板橋簡易庭92年板簡字第2329
號第一審判決提起上訴，中華民國94年3 月2 日言詞辯論終結，
本院判決如左：
    主   文
原判決關於駁回上訴人後開第二項之訴部分，及該部分假執行之
聲請均廢棄。
被上訴人聯安保全股份有限公司、鼎積公寓大廈管理維護股份有
限公司應給付上訴人新台幣肆拾肆萬伍仟柒佰伍拾元及自民國
92年11月9 日起至清償日止，按年息百分之五計算之利息。
其餘上訴駁回。
第二審訴訟費用由被上訴人負擔十分之九，餘由上訴人負擔。
    事實及理由
甲、程序上之理由
一、當事人喪失訴訟能力或法定代理人死亡或其代理權消滅者，
    訴訟程序在有法定代理人或取得訴訟能力之本人，承受其訴
    訟以前當然停止。但有訴訟代理人時不適用之，民事訴訟法
    第170 、173 條分別載有明文。本件上訴人於92年12月8 日
    經召開區分所有權人會議，其法定代理人丙○○已變更為辛○○，惟於原審已委任訴訟代理人呂綺珍進行訴訟，揆諸前
    開規定，原審訴訟程序不停止，並經上訴人之法定代理人辛○○於93年1 月27日聲明上訴，視為已聲明承受訴訟，合先
    敘明。
二、訴訟標的之一部或訴訟費用，裁判有脫漏者，法院應依聲請
    或依職權以判決補充之。當事人就脫漏部分聲明不服者，以
    聲請補充判決論。脫漏之部分已經辯論終結者，應即為判決
    ；未終結者，審判長應速定言詞辯論期日，92年6 月25日修
    正之民事訴訟法第233 條第1 、2 、3 項定有明文。本件上
    訴人原審起訴狀僅載明依據侵權行為提起本訴，並於原審92
    年12月8 日言詞辯論期日陳稱本件係依據侵權行為關係請求
    （見原審卷第31頁），上訴人雖另於92年7 月23日向於本院
    刑事庭具狀追加依據消費者保護法第51條之規定，請求被上
    訴人給付懲罰性賠償445750元（經本院依職權調閱刑事卷宗
    後，附於92年度簡字第1055號刑事卷宗第15至18頁），然此
    訴狀並未合法送達被上訴人，原審並未就此訴訟標的進行言
    詞辯論，亦未經裁判，從而，就消費者保護法部分之訴訟標
    的，應屬裁判有脫漏，依據前開規定，應由上訴人向原審聲
    請補充判決，一併敘明。
乙、實體部分
一、上訴人起訴主張：
（一）庚○○涉嫌業務侵害上訴人之管理費445,753 元，並經鈞
      院以92年度簡字第1055號刑事判處庚○○有期徒刑6 月，
      如易科罰金以三百元折算一日確定，而被上訴人均為庚○○之僱用人，爰依侵權行為法則，請求被上訴人聯安保全
      股份有限公司（下稱聯安公司）、鼎積公寓大廈管理維護
      股份有限公司（下稱鼎積公司）及庚○○連帶給付
      445,753 元及其法定遲延利息（庚○○部分因未上訴而確
      定）。
（二）上訴意旨以：
  １、原審見解違背最高法院42台上1224號判例與學界通說：
   (1)「民法第188 條第1 項所謂受僱人因執行職務不法侵害他
     人之權利，不僅指受僱人因執行其所受命令，或委託之職
     務自體，或執行該職務所必要之行為，而不法侵害他人之
     權利者而言，即受僱人之行為，在客觀上足認為與其執行
     職務有關，而不法侵害他人之權利者，就令其為自己利益
     所為亦應包括在內。」最高法院42年台上1224號判例要旨
     參照。據此，於判斷是否為執行職務時，只要是因為受僱
     人為執行職務所必要之行為，不論該行為是否為僱用人對
     外訂立委任契約內容所及，皆屬於執行職務，要屬無疑。
   (2)「民法第188 條第1 項所謂受僱人，並非僅於僱傭契約所
     稱之受僱人，凡客觀上被他人使用為之服務勞務而受其監
     督者均係受僱人。」最高法院57年台上字第1663號判例要
     旨參照。本件庚○○雖僅受被上訴人鼎積公司指派，每月
     需將上訴人相關財務收支報表向被上訴人鼎積公司報告，
     （而此種製作財務報表之義務於上訴人與被上訴人鼎積公
     司所訂立之契約中已有明定，此可從上訴人所呈相關報表
     內鼎積公司皆列名其上，即可強力佐證縱使上訴人與被上
     訴人鼎積公司並未約定管理費用等之金錢收受義務，被上
     訴人鼎積公司明知且協助受僱人庚○○為上訴人提供收受
     管理費之服務）；既然事實上被上訴人鼎積公司明知自己
     之受僱人庚○○為上訴人收受金錢，甚且被上訴人鼎積公
     司更製作管理費收據供受僱人庚○○「執行職務」之用，
     被上訴人自應與受僱人庚○○對上訴人連帶負損害賠償責
     任。
   (3)庚○○除轉呈相關財務報表外，因亦同時擔任大樓保全工
     作，負責公寓大廈出入安全，同時受到被上訴人聯安公司
     之指揮監督，雖然被上訴人聯安公司所負責者為上訴人社
     區之保全工作，但因被上訴人聯安公司明知庚○○利用執
     行保全勤務期間，同時於管理室為上訴人收受管理費用，
     並未曾對上訴人提出任何反對意思；凡此種種皆可證明，
     庚○○不但是被上訴人鼎積公司與聯安公司之受僱人，其
     利用執行職務之便，侵占大樓管理費用之行為，確實與上
     開執行職務有內在密切關聯，不容被上訴人否認。事實上
     ，庚○○雖然是編制於被上訴人鼎積公司名下（此點可參
     庚○○之勞保資料），但實際上工作的地點卻是在大樓警
     衛室，主要是為上訴人社區提供保全工作；然原審法院不
     察，昧於事實而僅以委任契約並無約定為由，率斷上訴人
     應受不利益之判決，甚為可議。要之，因事實上，上訴人
     既然因為被上訴人鼎積公司與聯安公司所共同派駐之受僱
     人庚○○侵占金錢因而受有損害，而被上訴人鼎積公司與
     聯安公司就庚○○收受上訴人管理費用一事不但知情，並
     且被上訴人鼎積公司甚至還為受僱人庚○○製作收據，縱
     使不在上訴人與被上訴人所訂委任契約委任事項範圍內，
     但被上訴人鼎積公司與聯安公司既然事實上已經參與了相
     關管理費用之收受，被上訴人等就應該約束自己受僱人之
     行為，否則即應連帶為受僱人之行為負責。
（三）聲明：
  １、原判決原審不利上訴人之部分廢棄。
  ２、被上訴人聯安保全股份有限公司與鼎積公寓大廈管理維護
      股份有限公司連帶賠償上訴人新臺幣445,753 元，及自民
      國92 年11 月9 日起至清償日止，按年息百分之五計算之
      利息。
  ３、上訴人願供擔保，請准宣告假執行。
二、被上訴人抗辯：
（一）庚○○並非為聯安公司之受僱人
  １、庚○○91年度係受僱於鼎積公司，而非受僱於聯安公司，
      上訴人逕遽將聯安公司並列為共同被上訴人，顯有違誤：
    庚○○原係受僱於聯安公司，並於90年10月17日擔任上訴
      人社區總幹事一職，聯安公司並於90年12月31日將庚○○
      轉調至鼎積公司，仍任該社區總幹事一職。
    惟因聯安公司依法申報給付員工薪資時，均係採「自前一
      年度12月份至應申報給付年度11月」為申報之期間，此觀
      諸扣繳憑單（本院卷3 第169 頁）「所得所屬年月」分別
      為「89 年12 月至90年11月」及「90年12月至91年11月」
      記載甚明。故聯安公司於「90年12月」間給付庚○○薪資
      28,987元，係於91年度申報，因此於財政部臺灣省北區國
      稅局91年度綜合所得稅各類所得資料清單中仍有聯安公司
      給付薪資之紀錄，該筆薪資實係90年12月份所給付者，並
      非庚○○於91年間仍受僱於聯安公司。由是，庚○○對上
      訴人侵權行為時確已調往鼎積公司任職，非聯安公司之受
      僱人，上訴人自無依民法第188 條規定，請求聯安公司對
      庚○○之侵權行為連帶負損害賠償責任。
  ２、「但選任受僱人及監督其職務之執行，已盡相當之注意或
      縱加以相當之注意而仍不免發生損害者，僱用人不負賠償
      責任。」民法第188 條第1 項但書定有明文。被上訴人前
      已曾因庚○○之前任社區總幹事己○○發生過相類似之業
      務侵占行為而遭移送法辦之情事，因此在選派接任人選時
      ，尤其特別注重該員之品德操守，乃於總公司內部選派一
      位品德良好之綜合管理幹部即庚○○，劉員前曾任職於慶
      樺實業股份有限公司副理及實木地板有限公司之負責人，
      均無不良紀錄，嗣於89年5 月1 日進入被上訴人公司服務
      後亦循規蹈矩。庚○○接任該社區總幹事後，就委託契約
      書內容明載應負責之警衛安全、清潔、行政文書等工作，
      歷次督導均未發現任何不良問題，至足證明被上訴人對劉
      員之選派確已盡相當之注意義務，而於選派後亦盡到合約
      內容約定事項之督導責任。
  ３、縱退萬步言，被上訴人了解上訴人社區是為節省費用及便
      利，而由上訴人自行採取權宜措施，於系爭契約內容事項
      外，另行委託該管理中心代收費用云云。該管理中心所收
      之費用並非繳交予被上訴人彙整後再轉給社區，反而係完
      全依社區既有之自訂收費機制（按上訴人於事前亦從未曾
      告知被上訴人），嗣即由管理中心主任逐日結算後「直接
      點交給社區財務委員」（依據社區財務管理辦法規定所示
      ）；再經過社區監察委員及主任委員之層層審查無誤後，
      並公告全體住戶週知。如上所述，上訴人社區財務之監督
      確非被上訴人依兩造契約約定應履行提供服務內容之義務
      ，自不生民法第188 條適用之問題。
  ４、末按，姑不論依據委託契約書附件「估價單」內容所明載
      「現場主管及行政文書」之工作內容約定「接受業主監督
      」及「不含會計作帳」；且就正常作業流程而言，總幹事
      按月將社區收入製作成總表呈上訴人社區財務委員，經財
      務委員將該總表內容與社區存摺正本核對，並審查存摺之
      存款餘額總數與總表金額確實符合無誤後，始於蓋章，嗣
      再轉送監察委員複查簽章後，最後檢呈主任委員核示簽章
      ，並將財務狀況公告於社區住戶週知；本件上訴人於歷經
      兩屆不同之財務委員、監察委員、主任委員之審查，竟均
      未發現任何異狀，顯見上訴人自訂之財務機制未曾發揮作
      用，而應負最大之過失責任。
  ５、「數人負同一債務，明示對於債權人各負全部給付之責任
      者，為連帶債務。無前項之明示時，連帶債務之成立，以
      法律有規定者為限。」民法第272 條定有明文；職是，連
      帶債務之成立，惟有依當事人明示之意思或法律之規定者
      為限。聯安公司於庚○○對上訴人之侵權行為發生時，已
      非庚○○之僱用人，自無民法第188 條之適用；而聯安公
      司與鼎積公司間，更從無任何明示之意思或法律上之規定
      ，同意就庚○○之侵權行為所致生之損害對上訴人負連帶
      賠償責任，是上訴人所謂「連帶賠償」之請求，洵屬無據
      。
（二）庚○○代收管理費是庚○○與上訴人間私相授受行為。
  １、依兩造所訂立「委託契約書」中第3 條關於「委託服務事
      項」欄內，分別明定為：「公共區域安全服務（聯安公司
      ）」及「公共區域清潔維護、行政文書（鼎積公司）」；
      另就各該委託契約書附件之「估價單」其中工作人員「工
      作內容」欄內所載內容觀之，亦均不包括與金錢有關之「
      代收、代付等財務會計及出納」之工作，是該等工作確定
      不屬於兩造契約所訂定之委託服務事項範圍內。
  ２、第4 條規定：契約明訂以外之工作均應另行計價收費。乙
      方﹙聯安公司﹚派駐現場人員，未經雙方另立委託合約，
      不負責各項費用之代收、代繳之工作。第7 條規定：派駐
      服務人員屬乙方編組、指揮、管制體系，其有關甲方﹙上
      訴人﹚之勤務執行，得受甲方之監督協調。第10條：乙方
      所派駐甲方之現場人員，「一律不負保管任何現金款項之
      責」，如有必要請「開立禁止背書轉讓」並「劃線」之「
      支票」，以避免乙方派駐現場人員因暫管而發生金錢上之
      糾紛。此以契約明定即明確表示：被上訴人所派駐於現場
      服勤之各級工作人員（包括總幹事）均不得經手有關社區
      金錢財務之事項。此為簽立契約時兩造所共同同意而預先
  ３、上訴人就委託契約書有不予認同者，大可將該契約內容予
      以刪除、更改或不予簽署。然兩造間除委託契約書所約定
      外，復別無其他任何就所謂「契約明訂以外之工作均應另
      行計價收費」之情事。
  ４、庚○○所製作之「收入總表」係在歷經上訴人之財務委員
      、監察委員及主任委員等社區各級自治幹部進行多重查核
      後，始予用印蓋章，竟未發現侵占弊端，以致任令各該事
      情發生及損害日亦擴大，本件縱非出於上訴人各級幹部之
      故意，亦必係出於彼等之重大過失所致者。
  ５、就委託契約書第6 條，組織章程、管理公約、管理費收支
      辦法、停車場管理辦法等相關管理規定，均為上訴人單方
      製作之私文書，無論其所訂定之內容為何，均難遽謂有足
      據以拘束被上訴人之效力，亦必該等內容所定事項係屬「
      兩造契約所約定之委託服務範圍之事項」，被上訴人始得
      據以執行。
  ６、所謂前手交接保全公司「移交清冊」乙節，無論其所載內
      容為何，僅能證明其內容所載之物品交接事項，無法證明
      兩造間所簽立委託契約書之內容；兩者間顯然欠缺因果關
      係。
  ７、又訴外人己○○前曾涉有侵占管理費乙節，事實上係為被
      上訴人先前未顧念雙方情誼並爭取繼續服務該社區機會所
      致，故嚴格言之，雖均非被上訴人依法所應負之責任範圍
      內，惟被上訴人基於保護公司商譽及道義責任，而予忍痛
      認賠者，此等情事本非常態，自不得一概而論。
（三）聲明：駁回上訴。
三、兩造不爭執事實（見本院93年6 月2 5 日筆錄，本院卷第10
    4 頁）：
（一）庚○○侵占上訴人管理費為新臺幣 445,753元。
（二）兩造間分別於90年2月21日訂有委託契約書。
（三）庚○○是鼎積公寓大廈管理維護股份有限公司之受僱人（
      見原審卷第16頁）。
四、本件爭點及本院判斷：
（一）庚○○是否為聯安公司之受僱人？
  １、民法第188 條第1 項所謂受僱人，並非僅限於僱傭契約所
      稱之受僱人，凡客觀上被他人使用為之服務勞務而受其監
      督者均係受僱人（最高法院57年台上字第1663號判例意旨
      參照），又民法第188 條第1 項規定僱用人之連帶賠償責
      任，係為保護被害人，避免被害人對受僱人請求賠償，有
      名無實而設。故此之所謂受僱人，並不以事實上有僱傭契
      約者為限，凡客觀上被他人使用，為之服勞務而受其監督
      者，均屬受僱人。換言之，依一般社會觀念，若其人確有
      被他人使用，為之服勞務而受其監督之客觀事實存在，自
      應認其人為該他人之受僱人，合先敘明。
  ２、庚○○原係受僱於被上訴人聯安公司，並於90年10月17日
      擔任上訴人社區總幹事一職，由於大樓管理業部分，包括
      總幹事、清潔、機電維修，是屬於營建署督導，而大廈警
      衛之保全業是由內政部警政署督導，內政部警政署於90年
      度嚴格要求區分樓管業及保全業，因此，被上訴人聯安將
      被告庚○○於90年12月31日調職於鼎積公司等情，業經被
      上訴人自認，並有被上訴人所提出之庚○○人事資料可按
      （見本院卷第105 、179 頁）。再參之上訴人與被上訴人
      同時於90年2 月21日訂有委託契約書，分別就上訴人之大
      廈清潔、及警衛保全與被上訴人訂立契約，並均由聯安公
      司統一收受管理費用164,850 元，且就刑事部分被上訴人
      聯安公司、鼎積公司同時委任戊○○提出告訴，於告訴訴
      狀內亦記載庚○○侵占「聯安公司」之管理費164,850 元
      等情，觀之被上訴人於刑事偵查之告訴代理人戊○○於警
      訊時陳述庚○○於90年10月轉任鼎積公司，於本院審理時
      又改稱庚○○於90年12月31日轉任鼎積公司，但於91年2
      月21日始將庚○○之勞保資料轉任至鼎積公司，有被上訴
      人於原審提出之勞保資料可按（見原審卷第34頁），再參
      酌上訴人之管理費財務收支表亦均由「聯安公司」製作（
      見本院卷第60頁至62頁），綜上各情，足認鼎積公司與聯
      安公司實為同一經營團隊，由於國家行政管理之關係，因
      而區分樓管業及保全業，且上訴人分別與被上訴人二家公
      司簽立契約，被上訴人等僅指派庚○○派任於上訴人社區
      擔任總幹事及負責社區保全之業務等情，為兩造所不爭，
      揆諸前開判例，足見，聯安公司對於庚○○有事實上之監
      督關係，亦為庚○○之僱用人至明。至於聯安公司是否支
      薪或何時支薪於庚○○，均無礙於庚○○事實上為聯安公
      司服勞務並受其監督之事實，被上訴人聯安公司此部份之
      抗辯，即非可採。
（二）庚○○代收管理費是職務上行為或僅是庚○○與上訴人間
      私相授受行為？
  １、「民法第188 條第1 項所謂受僱人因執行職務不法侵害他
      人之權利，不僅指受僱人因執行其所受命令，或委託之職
      務自體，或執行該職務所必要之行為，而不法侵害他人之
      權利者而言，即受僱人之行為，在客觀上足認為與其執行
      職務有關，而不法侵害他人之權利者，就令其為自己利益
      所為亦應包括在內。」（最高法院42年台上1224號判例要
      旨參照）。
  ２、按兩造所訂立之委任契約第6 條規定：「責任區分：甲方
      ﹙上訴人﹚經區分所有權人大會通過之組織章程、管理公
      約、管理費收支辦法、停車場管理辦法等相關管理規定，
      應檢附前揭相關文件交付予乙方備查作為執行勤務之依據
      （本院卷第72頁）。上訴人社區住戶規約「財務管理辦法
      」第8 條規定：收費方式由本社區管理委員會在銀行開立
      專戶：金吉第大廈管理委員會‧‧‧住戶應於規定時間內
      ，逕至社區辦公室繳費並向收費人員索取開立之正式收據
      ，嗣由管理中心主任逐日結算點交財務委員（本院卷第80
      頁）。且被上訴人聯安公司每月均派代表至上訴人處參加
      每月舉辦之管理委員會議，有會議記錄可證（本院卷第55
      頁），在會中皆有財務報告，包括欠繳管理費名單、管理
      費財務收支表，全由被上訴人聯安公司製作（本院卷第60
      頁），再者，聯安公司之前派駐於上訴人社區之總幹事己○○侵占本社區管理費863,425 元，於90年6 月6 日由聯
      安公司匯入上訴人於彰化銀行之帳戶（本院卷第40頁）歸
      墊，並在第4 屆第6 次管委會案由四決議，請聯安公司確
      實督導管理費帳目（本院卷第66頁），聯安公司並派員參
      與列席人員為李水金（本院卷第68頁），綜上所述，庚○○代收管理費一節，縱使不在上訴人與被上訴人所訂委任
      契約委任事項範圍內，但被上訴人鼎積公司與聯安公司既
      然事實上已經參與管理費用之收受，並同意其受僱人執行
      管理費收受之相關職務，揆諸前開判例，即為執行職務有
      關之行為，且庚○○不法侵占上訴人之管理費，被上訴人
      應與受僱人庚○○負連帶賠償責任。從而，被上訴人抗辯
      庚○○收受管理費並非委任契約之服務內容，係庚○○與
      上訴人間私相授受之行為云云，自非可採。
（三）被上訴人是否已盡相當之監督？
      被上訴人委任告訴代理人戊○○於警訊時指訴於91年2 月
      25日查帳時，始發現庚○○已侵占上訴人之90年11月至91
      年2 月間之管理費、服務費、公用電費、社區垃圾清運費
      等費用（見92 年 度偵字第11830 號卷第3 頁背面），庚○○已侵占長達3 個月之管理費等相關費用，被上訴人均
      不知情，難謂被上訴人已盡相當之監督義務，從而，被上
      訴人抗辯已就庚○○之行為已盡相當之監督義務云云，自
      非可採。
（四）被上訴人二公司是否負連帶賠償責任？
      「數人負同一債務，明示對於債權人各負全部給付之責任
      者，為連帶債務。無前項之明示時，連帶債務之成立，以
      法律有規定者為限。」民法第272 條定有明文；職是，連
      帶債務之成立，惟有依當事人明示之意思或法律之規定者
      為限。聯安公司與鼎積公司均為庚○○之僱用人，依法各
      與庚○○就侵占金額負連帶賠償責任，惟聯安公司與鼎積
      公司間，並無任何明示之意思或法律上之規定，就庚○○
      之侵權行為所致生之損害對上訴人負連帶賠償責任，被上
      訴人二家公司所負應為共同賠償責任。
五、綜上所述，上訴人依據侵權行為法則請求被上訴人給付445,
    445,753 元及其法定遲延利息，應屬有理由，應予准許，逾
    此部份之請求，即屬無據，應予駁回。上訴意旨指摘原判決
    不當，求予廢棄改判，為有理由，應由本院予以廢棄改判如
    主文所示。其餘不應准許部分，上訴意旨指摘原判決不當，
    求予廢棄改判，為無理由，應駁回其上訴。
六、本件上訴利益未逾一百五十萬元，不得上訴第三審，本件判
    決為終局之判決，不生宣告假執行之問題，併此敘明。
七、因本案事證已臻明確，兩造其餘主張陳述及所提之證據，均
    毋庸再予審酌，附此敘明。
八、據上論結，本件上訴為一部有理由，一部無理由，依民事訴
    訟法第436 條之1 第3 項、第449 條第1 項、第450 條、第
    79條，判決如主文。
中　　華　　民　　國　　94　　年　　3 　　月　　16　　日
                      台灣板橋地方法院民事第三庭
                            審判長法  官　陳映如
                                  法  官　陳麗玲
                                  法  官　徐玉玲
以上為正本係照原本作成
不得上訴。
中　　華　　民　　國　　94　　年　　3 　　月　　16　　日
                                  書記官　朱家惠
